ACORDAO-COMPLETO-2468579

ACÓRDÃO 1527/2022 ATA 7/2022 - PRIMEIRA CÂMARA

VISTOS, relatados e discutidos estes autos que cuidam de pedido de reexame interposto por Maria Carminda Arruda Guimarães contra o Acórdão 6685/2020-TCU-Primeira Câmara, que considerou ilegal seu ato de pensão civil;
ACORDAM os Ministros do Tribunal de Contas da União, reunidos em sessão da Primeira Câmara, com fundamento no artigo 48 da Lei 8.443/1992, c/c os artigos 285 e 286 do Regimento Interno do TCU, diante das razões expostas pelo Relator, em:
9.1. conhecer e dar provimento ao pedido de reexame para tornar sem efeito o Acórdão 6685/2020-TCU-Primeira Câmara;
9.2. reconhecer o registro tácito do ato de pensão civil emitido em favor de Maria Carminda Arruda Guimarães;
9.3. remeter cópia deste acórdão à recorrente e ao Centro Federal de Educação Tecnológica do Maranhão.

Pedido de reexame contra decisão que julgou ilegal o ato de pensão civil da recorrente.

Primeira Câmara

3. Recorrente: Maria Carminda Arruda Guimarães (XXX.749.663-XX).

13.1. Ministros presentes: Walton Alencar Rodrigues (Presidente), Bruno Dantas (Relator), Vital do Rêgo e Jorge Oliveira.
13.2. Ministro-Substituto convocado: Augusto Sherman Cavalcanti.
13.3. Ministro-Substituto convocado que não participou da votação: Augusto Sherman Cavalcanti.

BRUNO DANTAS

Ministro Vital do Rêgo.

Cuidam os autos de pedido de reexame (peças 42 a 46) interposto por Maria Carminda Arruda Guimarães contra o Acórdão 6685/2020-TCU-Primeira Câmara, lavrado nos seguintes termos:
"9.1. considerar ilegal e recusar registro ao ato de concessão de pensão civil instituído por João de Sousa Guimarães (XXX.264.793-XX) em favor da beneficiária ativa Maria Carminda Arruda Guimarães (XXX.749.663-XX) ;
9.2. dispensar a devolução dos valores indevidamente recebidos até a data da ciência pelo Instituto Federal do Maranhão, do presente acórdão, com base no Enunciado 106 da Súmula da Jurisprudência do TCU;
9.3. determinar ao Instituto Federal do Maranhão, com base no art. 45 da Lei 8.443/1992, que:
9.3.1. faça cessar os pagamentos decorrentes dos atos impugnados, comunicando ao TCU, no prazo de quinze dias as providências adotadas, nos termos do art. 262, caput, do Regimento Interno do TCU, art. 8º, caput, da Resolução-TCU 206/2007 e 19, caput, da Instrução Normativa-TCU 78/2018;
9.3.2. promova a correção dos 'quintos de FC' que integraram os proventos de pensão, adequando à parcela judicial respectiva incluída nos proventos no valor de R$ 8.443,80, para a quantia R$ 4.307,03, nos exatos limites da decisão judicial que garantiu ao instituidor, a incorporação dos 5/5 de FC-5 com base na Portaria MEC 474/1987;
9.3.3. emita novo ato de pensão civil, livre da irregularidade apontada, submetendo-o ao TCU, no prazo de trinta dias, consoante os arts. 262, § 2º, do Regimento Interno do TCU e 19, § 3º, da Instrução Normativa TCU 78/2018;
9.3.4. comunique à interessada, o teor desta decisão, alertando-a de que o efeito suspensivo proveniente da interposição de eventual recurso não a exime da devolução dos valores percebidos indevidamente após a respectiva notificação, caso o recurso não seja provido;
9.3.5. No prazo de 30 (trinta) dias, contados da ciência desta decisão, envie a este Tribunal documentos comprobatórios de que a interessada está ciente da presente deliberação."
2.	Admitido o processamento do recurso, porquanto preenchidos os requisitos previstos no art. 48 da Lei 8.443/1992, conferi efeito suspensivo aos itens 9.1, 9.3, 9.3.1, 9.3.2 e 9.3.3 do acórdão recorrido (peça 49) .
3.	Instruído o feito, faço reproduzir, com os ajustes que julgo pertinentes, o exame técnico e o encaminhamento oferecidos pela Secretaria de Recursos deste Tribunal (peça 57) , que contou com a anuência do corpo diretivo daquela unidade (peça 59) e do Ministério Público junto ao TCU (peça 59) :
"HISTÓRICO
2. O ato concessório de pensão civil a Maria Carminda Arruda Guimarães (peça 12) foi considerado ilegal por ter sido incluída em seus proventos parcela de quintos incorporados pelo instituidor com base na Portaria MEC 474/1987, cujos cálculos foram realizados em desacordo com a jurisprudência do TCU e com a decisão judicial que lhe assegurou a percepção de tal parcela (peça 35) .
ADMISSIBILIDADE
3. Reitera-se o exame de admissibilidade realizado pelo Sar/Serur (peça 47) , que propôs conhecer do recurso e suspender os efeitos dos itens 9.1, 9.3, 9.3.1, 9.3.2 e 9.3.3 do Acórdão 6685/2020-TCU-Primeira Câmara, nos termos do art. 48 da Lei 8.443/1992 c/c artigos 285 e 286, parágrafo único, do Regimento Interno do TCU. O Ministro Bruno Dantas admitiu o recurso como propôs esta unidade técnica (peça 49) .
PRELIMINAR DE REGISTRO TÁCITO
4. Observa-se que o ato de concessão da pensão civil à recorrente foi disponibilizado ao TCU em 20/12/2007 (peça 12) e foi apreciado e considerado ilegal pela Primeira Câmara na Sessão de 16/6/2020 (peça 34) , ou seja, após o decurso de mais de dez anos desde a sua entrada no Tribunal.
4.1. De acordo com o decidido no Acórdão 587/2011-TCU-Plenário, relator o Ministro Valmir Campelo, esta Corte vinha adotando o entendimento de que o decurso de mais de cinco anos desde a entrada do ato de pessoal no TCU, embora não consolidasse situações de ilegalidade, em razão da precariedade dos atos de concessão, de natureza complexa, tornava-se necessário instaurar o contraditório.
4.2. A consolidação de atos sujeitos a registro manifestamente ilegais, em razão do transcurso de grande lapso temporal, em respeito ao princípio da segurança jurídica, só era admitida pelo TCU em situações excepcionais, quando caracterizada a irreversibilidade da situação fática do interessado ou quando demonstrado que este ficaria sujeito a prejuízo insuportável, se o ato concessório fosse julgado ilegal (cf., e.g., Acórdão 2251/2014-TCU-Plenário, relator o Ministro Bruno Dantas) .
4.3. Ocorre que, em 19 de fevereiro de 2020, o Supremo Tribunal Federal, ao julgar o Recurso Extraordinário 636.553/RS, apreciando o Tema 445 de repercussão geral, fixou a seguinte tese:
Em atenção aos princípios da segurança jurídica e da confiança legítima, os Tribunais de Contas estão sujeitos ao prazo de 5 anos para o julgamento da legalidade do ato de concessão inicial de aposentadoria, reforma ou pensão, a contar da chegada do processo à respectiva Corte de Contas.
4.4. O relator da matéria, Ministro Gilmar Mendes, fundamentou a adoção do prazo de cinco anos por analogia ao prazo previsto no Decreto 20.910/1932, mencionando, ainda, a equivalência desse lapso temporal ao previsto nas Leis 9.873/1999 e 9.784/1999.
4.5. Dessa forma, a Suprema Corte estabeleceu o prazo de cinco anos para que o Tribunal de Contas aprecie o ato, autorizando ou negando o respectivo registro.
4.6. A propósito do impacto da decisão do STF exarada no RE 636.553/RS sobre os processos sujeitos a registro no TCU, o Ministro Walton Alencar Rodrigues teceu pertinentes observações, por ocasião do julgamento que culminou no Acórdão 122/2021-TCU-Plenário (TC Processo 013.339/2020-6) . Por oportuno, pede-se licença para transcrevê-las a seguir:
Sem embargo de considerar o mérito da decisão do STF, o anterior entendimento acerca da observância do contraditório e da ampla defesa após o transcurso de cinco anos desde a chegada do processo no TCU restou prejudicado, porquanto, após esse tempo, segundo prelecionou o Relator da matéria no STF, o ato deve ser considerado 'registrado tacitamente'.
No julgamento dos embargos de declaração, opostos em face dessa decisão, finalizado em 4/12/2020, o E. Relator aduziu que, 'passado esse prazo [de cinco anos, contado de forma ininterrupta, a partir da chegada do processo à corte de contas] sem finalização do processo, o ato restará automaticamente estabilizado. Abre-se, a partir daí, a possibilidade de sua revisão, nos termos do art. 54 da Lei 9.873/1999' (grifos meus) .
A expressa menção do relator à possibilidade de revisão do ato considerado tacitamente registrado impõe novas considerações e imediatas providências por parte desta Corte.
Relativamente à área de pessoal da Administração Federal, já tive a oportunidade de fazer inúmeros pronunciamentos acerca do acúmulo dos processos na Sefip, que há pouco tempo passavam em muito de cem mil, ajuntados ao longo dos anos. Grande parte desses processos foram devolvidos aos órgãos de origem para correção de irregularidades e reenvio ao TCU. E os que permaneceram desafiam a capacidade de trabalho do Tribunal.
 (...) 
Por esse motivo conclui-se que, a partir do registro tácito do ato de concessão, é possível a sua revisão, no prazo de 5 anos, com base no aludido artigo da lei de processo administrativo [art. 54 da Lei 9.784/1999].
Esse entendimento é plenamente compatível com o disposto no art. 260, § 2º, do Regimento Interno do TCU, in verbis:
§ 2º O acórdão que considerar legal o ato e determinar o seu registro não faz coisa julgada administrativa e poderá ser revisto de ofício pelo Tribunal, com a oitiva do Ministério Público e do beneficiário do ato, dentro do prazo de cinco anos da apreciação, se verificado que o ato viola a ordem jurídica, ou a qualquer tempo, no caso de comprovada má-fé.
Registro que o E. Relator no STF, ao apreciar os embargos de declaração, expressamente entendeu desnecessária a modulação de efeitos da decisão adotada no RE 636.553/RS, devendo ser aplicada imediatamente, com efeitos ex tunc.
Em síntese, o entendimento adotado pelo Supremo Tribunal Federal, em sede de recurso extraordinário, com repercussão geral reconhecida, deve ser observado por todos os juízes e tribunais, nos termos dos arts. 927, inciso III, e 1.030 do Código de Processo Civil.
Cabe ao TCU, por conseguinte, em atendimento à disposição legal e aos princípios da eficiência, da razoável duração do processo e da isonomia, evoluir, no entendimento e nos procedimentos, para compatibilizar suas decisões com a recente tese da Suprema Corte.
Chamo a atenção que as despesas atinentes a pessoal, como as reformas, aposentadorias e pensões, além de vencimentos, subsídios etc., configuram os maiores gastos da União Federal - maior mesmo que os juros da dívida - sendo inconcebível que servidores públicos federais continuem fazendo letra morta das normas jurídicas e da Constituição em vigor, mantendo o pagamento de verbas a que não fazem jus, segundo plúrimas decisões do TCU e dos órgãos do Poder Judiciário, como é o caso dos autos.
4.7. Pela leitura do excerto acima, nota-se que o eminente Ministro Walton Alencar Rodrigues, diante das razões expostas pelo relator do RE 636.553/RS, concluiu que após o 'registro tácito' do ato de concessão, assim entendido aquele que deu entrada no TCU e que não chegou a ser apreciado pelo Tribunal dentro do prazo de cinco anos, poderá ser objeto de revisão, observando-se o disposto no art. 54 da Lei 9.784/1999, in verbis:
Art. 54. O direito da Administração de anular os atos administrativos de que decorram efeitos favoráveis para os destinatários decai em cinco anos, contados da data em que foram praticados, salvo comprovada má-fé.
4.8. Neste caso, relembre-se, o ato concessório da pensão civil foi disponibilizado ao TCU em 20/12/2007 e, para usar as palavras do eminente Ministro Gilmar Mendes, 'restou automaticamente estabilizado' em 20/12/2012, presumindo-se o seu 'registro tácito' nesta última data, e ainda o seu aperfeiçoamento definitivo em 20/12/2017, anteriormente, portanto, à sessão de julgamento da Primeira Câmara realizada em 16/6/2020, data em que o ato foi considerado ilegal.
4.9. Diante dessa realidade, entende-se que o ato de pensão sob exame restou estabilizado e aperfeiçoado em caráter definitivo, visto ser juridicamente inviável, na espécie, promover a revisão de ofício prevista no art. 260, § 2º, do Regimento Interno do TCU, in verbis:
§ 2º O acórdão que considerar legal o ato e determinar o seu registro não faz coisa julgada administrativa e poderá ser revisto de ofício pelo Tribunal, com a oitiva do Ministério Público e do beneficiário do ato, dentro do prazo de cinco anos da apreciação, se verificado que o ato viola a ordem jurídica, ou a qualquer tempo, no caso de comprovada má-fé (destaques acrescidos) .
4.10. Portanto, deve-se propor o provimento ao presente recurso e o arquivamento dos autos.
CONCLUSÃO
5. O ato de concessão de pensão civil sob exame, em razão do decurso do prazo de mais de dez anos entre a data em que foi disponibilizado ao TCU e aquela em que foi apreciado pelo Tribunal, deve ser considerado 'tacitamente registrado' e aperfeiçoado em caráter definitivo, situação que justifica o provimento do recurso para tornar sem efeito o acórdão recorrido e arquivar os autos.
PROPOSTA DE ENCAMINHAMENTO
6. Ante o exposto, submetem-se os autos à consideração superior, propondo-se, com fundamento no art. 48 da Lei 8.443/1992, conhecer do recurso e, no mérito, dar-lhe provimento para:
a) tornar sem efeito o Acórdão 6685/2020-TCU-Primeira Câmara;
b) informar a recorrente e demais interessados do acórdão a ser proferido, destacando que o relatório e o voto que o fundamentam podem ser acessados pelo endereço eletrônico www.tcu.gov.br/acordaos;
c) arquivar os presentes autos."
	É o relatório.

Sálvio Dino de Castro e Costa Junior (5.227/OAB-MA), representando Maria Carminda Arruda Guimarães.

Procuradora-Geral Cristina Machado da Costa e Silva.

PEDIDO DE REEXAME. PENSÃO CIVIL. INCORPORAÇÃO DE QUINTOS, PELO INSTITUIDOR, DE FUNÇÃO DE CONFIANÇA COM FUNDAMENTO NA PORTARIA MEC 474/1987. CÁLCULO DA VANTAGEM EM DESACORDO COM A JURISPRUDÊNCIA DO TCU E COM A DECISÃO JUDICIAL QUE GARANTIU A INCORPORAÇÃO MENCIONADA. ERRO NA EXECUÇÃO DO COMANDO JUDICIAL. IRREGULARIDADE QUE SE COMUNICOU PARA A PENSÃO CIVIL. ILEGALIDADE. TRANSCURSO DE PRAZO SUPERIOR A CINCO ANOS ENTRE A ENTRADA DO ATO DE APOSENTADORIA NESTE TRIBUNAL E O SEU JULGAMENTO. OCORRÊNCIA DE REGISTRO TÁCITO. IMPOSSIBILIDADE DE REVISÃO DE OFÍCIO. PROVIMENTO DO RECURSO. ARQUIVAMENTO.

PENSÃO CIVIL (PCIV)

Secretaria de Recursos (Serur); Secretaria de Fiscalização de Integridade de Atos e Pagamentos de Pessoal e de Benefícios Sociais (Sefip).

Cuidam os autos de pedido de reexame interposto por Maria Carminda Arruda Guimarães contra o Acórdão 6685/2020-TCU-Primeira Câmara, que considerou ilegal seu ato de pensão civil em razão de impropriedades na incorporação de quintos.
Inicialmente, ratifico o despacho exarado no sentido de que o recurso deve ser conhecido, porquanto preenche os requisitos de admissibilidade previstos no artigo 48 da Lei 8.443/1992.
A Secretaria de Recursos, com o apoio do Ministério Público junto ao TCU, como preliminar de mérito, concluiu que o ato em exame se encontra registrado tacitamente.
Acolho integralmente a análise empreendida pela secretaria especializada e adoto como razões de decidir os fundamentos sustentados em seu parecer, sem prejuízo das seguintes considerações.
O Supremo Tribunal Federal, ao julgar o Recurso Extraordinário 636.553/RS, fixou a tese de que "em atenção aos princípios da segurança jurídica e da confiança legítima, os Tribunais de Contas estão sujeitos ao prazo de 5 anos para o julgamento da legalidade do ato de concessão inicial de pensão civil, reforma ou pensão, a contar da chegada do processo à respectiva Corte de Contas".
Ao apreciar embargos de declaração opostos perante a referida decisão, o STF reconheceu que, após o registro tácito do ato pelo decurso do prazo de cinco anos, abre-se a possibilidade de sua revisão de ofício, no prazo de cinco anos contados do registro.
Em respeito à decisão da Suprema Corte, o TCU firmou entendimento por meio do Acórdão 122/2021-TCU-Plenário (relator Walton Alencar Rodrigues) no sentido de que, após o prazo de cinco anos da entrada do ato nesta Corte, sem apreciação pelo Tribunal, ele deve ser considerado "tacitamente registrado", abrindo-se, a partir daí, a possibilidade de sua revisão no prazo de cinco anos.
No caso concreto, verifico que o ato teve seu registro negado após ter permanecido mais de cinco anos à disposição do TCU, o que atrai o registro tácito. Além disso, já se passaram mais de cinco anos desde esse registro, o que inviabiliza o procedimento de revisão de ofício.
Dessa forma, cumpre dar provimento ao pedido de reexame para tornar o Acórdão 6685/2020-TCU-Primeira Câmara e reconhecer o registro tácito do ato de pensão civil da recorrente.
	Ante o exposto, voto por que o Tribunal adote a deliberação que ora submeto à apreciação deste Colegiado.
TCU, Sala das Sessões, em 22 de março de 2022.
Ministro BRUNO DANTAS
Relator